【裁判字號】    98,訴,2048
【裁判日期】    990125
【裁判案由】    返還買賣價金
【裁判全文】
臺灣板橋地方法院民事判決              98年度訴字第2048號
原      告  丙○○
訴訟代理人  許博森律師
複  代理人  乙○○
被      告  順晟建設開發股份有限公司
法定代理人  甲○○
被      告  丁○○
上二人共同
訴訟代理人  彭意森律師
上列當事人間返還買賣價金事件，本院於99年1 月13日言詞辯論
終結，判決如下：
    主  文
被告順晟建設開發股份有限公司應給付原告及訴外人麥俊雄新台
幣壹拾壹萬貳仟壹佰捌拾貳元，並自民國98年10月13日起至清償
日止，按年息5%計算之利息。
被告丁○○應給付原告及訴外人麥俊雄新台幣拾陸萬伍仟捌佰
元，並自民國98年12月18日起至清償日止，按年息5%計算之利息
。
原告其餘之訴駁回。
本判決第一項、第二項得假執行；但被告順晟建設開發股份有限
公司以新台幣壹拾壹萬貳仟壹佰捌拾貳元、被告丁○○以新台幣
拾陸萬伍仟捌佰元分別為原告預供擔保後，均得免為假執行。
原告其餘假執行之聲請駁回。
訴訟費用由被告順晟建設開發股份有限公司負擔百分之十一，被
告丁○○負擔百分之三十五，餘由原告負擔。
    事實及理由
一、原告起訴主張：
(一)、原告及訴外人麥俊雄共同與被告順晟建設開發股份有限公司
    （下稱順晟公司）於民國94年9 月14日簽訂房屋買賣契約書
    （下稱系爭房屋買賣契約），由原告與麥俊雄共同買受被告
    順晟公司所有坐落於台北縣中和市○○○段56、56-11 、60
    -12 、61-1 3、61-14 、242-7 地號上之建物即元氣大鎮編
    號第E5棟第8 樓房屋1 戶（含地下第三層第520 號平面式車
    位1 個）（下稱系爭房屋），房屋價款為新臺幣（下同）19
    2 萬元；並與被告丁○○簽訂土地買賣契約書（下稱系爭土
    地買賣契約）而買受被告丁○○所有、上開房屋坐落之土地
    部分（下稱系爭土地），土地價款為448 萬元，兩者合計總
    價640 萬元。原告及麥俊雄陸續支付被告二人房地價款共1,
    053, 98 2 元。嗣該預售屋即將完工交屋時，因原告與麥俊
    雄婚姻破裂、進行離婚訴訟，麥俊雄拒絕辦理後續相關手續
    ，故原告無力繼續依約給付而違約，被告乃以此為由解除兩
    造間系爭房、地契約。被告順晟公司以系爭房屋買賣契約第
    15條第2 項約定、被告丁○○以系爭土地買賣契約第11條第
    2 項約定主張沒收原告及麥俊雄所給付之上開價金全部。原
    告認為依民法第252 條規定，上開金額全數作為違約金實屬
    過高，因被告嗣後業將系爭房地轉售訴外人蔣春姣，並無損
    害，為此請求鈞院酌減違約金至零，並依不當得利規定，請
    求被告二人返還原告及麥俊雄上開價款共1,053,982 元。
(二)、聲明：被告順晟公司應給付原告及訴外人麥俊雄28萬4,982
    元，並自起訴狀繕本送達翌日起至清償日止按年息5%計算之
    利息。被告丁○○應給付原告及訴外人麥俊雄76萬9,000 元
    ，並自起訴狀繕本送達翌日起至清償日止按年息5%計算之利
    息。願供擔保，請准宣告假執行。
二、被告抗辯：
(一)、系爭房屋買賣契約第15條第2 項及系爭土地買賣契約第11條
    第2 項約定，甲方違約而乙方解除契約時，乙方並得沒收依
    房屋（土地）總價款20％計算之違約金，但該違約金超過已
    繳價款者，則以已繳價款為限。本件房屋價款192 萬元部分
    ，原告及麥俊雄合計給付被告順晟公司284,982 元，未逾20
    ％；土地價款448 萬元部分，原告及麥俊雄合計給付被告丁
    ○○769,000 元，亦未逾20％。故被告依上開約定沒收原告
    及麥俊雄所給付價款之全部，洵屬有理。被告主張沒入價金
    之約定係預定損害額之違約金性質，至系爭房屋買賣契約第
    11條第9 款所載之「懲罰性」等字以及系爭土地買賣契約第
    9 條所載之「懲罰性」等字，係贅文。
(二)、按約定之違約金是否過高得予酌減，法院應斟酌社會經濟狀
    況並平衡兩造利益而為妥適裁量，本件系爭房地買賣契約係
    兩造基於契約自由、私法自治原則所為，被告審其支付建築
    師規劃設計、請領建築執照、銷售費用、整地興建及各項工
    程款支出、人事費用等情，而約定以房屋（土地）總價款20
    ％為違約金之上限，甚為適當，原告主張酌減違約金至0 元
    ，並無理由。被告雖於解除契約後之98年3 月間，有將系爭
    房地轉售訴外人蔣春姣，但依實務見解即最高法院94年台上
    字第360 號判決意旨，解除契約後標的物之漲價或跌價均與
    解除契約時之損害無關，況斯時已經間隔7 、8 個月之久，
    而原告所提建案銷售行情表，亦僅係區域交易價格之一般參
    考，無法證明系爭房地解約後之實際價值。
(三)、聲明：原告之訴及假執行之聲請均駁回；如受不利之判決，
    願供擔保請准宣告免為假執行。
三、按訴狀送達後，原告不得將原訴變更或追加他訴。但該訴訟
    標的對於數人必須合一確定時，追加其原非當事人之人為當
    事人者，不甚礙被告之防禦及訴訟之終結者。不在此限，被
    告於訴之變更或追加無異議，而為本案之言詞辯論者，視為
    同意變更或追加，民事訴訟法第255 條第1 項第5 款、第7
    款、第2 項載有明文。查本件原告起訴聲明：「被告順晟公
    司應給付原告105 萬3,982 元，並自起訴狀繕本送達翌日起
    至清償日止按年息5%計算之利息。願供擔保，請准宣告假執
    行。」嗣於98年11月9 日當庭具狀追加被告丁○○，並更正
    聲明為：「被告順晟公司應給付原告及訴外人麥俊雄28萬4,
    982 元，並自起訴狀繕本送達翌日起至清償日止按年息5%計
    算之利息。被告丁○○應給付原告及訴外人麥俊雄76萬9,00
    0 元，並自起訴狀繕本送達翌日起至清償日止按年息5%計算
    之利息。願供擔保，請准宣告假執行。」（本院卷第116 頁
    ）被告於98年12月17日審理時當庭表示同意追加及變更（本
    院卷第124 頁），揆諸前開規定，核無不合，應予准許。
四、兩造不爭執之事實
(一)、原告及訴外人麥俊雄共同與被告二人於94年9 月14日簽訂房
    屋、土地買賣契約書，原告與麥俊雄共同買受被告順晟公司
    所有坐落於台北縣中和市○○○段56、56-11 、60-12 、61
    -13 、61-1 4、242-7 地號上之建物即元氣大鎮編號第E5棟
    第8 樓房屋1 戶（含地下第三層第520 號平面式車位1 個）
    ，房屋價款為192 萬元；另買受被告丁○○所有、上開房屋
    坐落之土地部分，土地價款為448 萬元。兩者合計總價640
    萬元。
(二)、就房屋價款192 萬元部分，原告及麥俊雄合計給付被告順晟
    公司284,982 元，就土地價款448 萬元部分，原告及麥俊雄
    合計給付被告丁○○769,000 元。原告及麥俊雄合計給付被
    告二人共1, 053,982元。
(三)、被告二人於96年9 月間起，已依系爭房地買賣契約通知原告
    及麥俊雄辦理貸款手續及依約繳納各期交屋款，原告並未依
    約履行，被告二人遂於97年9 月26日發存證信函解除系爭房
    地買賣契約，為原告所收受，被告二人並在該函表示沒入原
    告及麥俊雄所給付之1,053,982 元作為違約之賠償金。
五、本院判斷
(一)、原告依據民法第252 條之規定，請求酌減違約金至0 元是否
    有理由？
、按當事人約定契約不履行之違約金過高者，法院固得依民法
    第252 條以職權減至相當之數額，惟是否相當仍須依一般客
    觀事實、社會經濟狀況及當事人所受損害情形，以為酌定標
    準，而債務已為一部履行者，亦得比照債權人所受利益減少
    其數額（最高法院49年台上字第807 號判例意旨參照）。又
    違約金是否過高，應以解約時所生損害為酌定標準，契約解
    除後，系爭房地價格雖有昇降，不得作為酌減違約金之標準
    （最高法院82年度台上字第1866號判決意旨參照）。次按約
    定之違約金是否過高，固應就債務人若能如期履行債務時，
    債權人可得享受之一切利益為衡量之標準，此項違約金之約
    定，雖不因契約之解除而隨同消滅，惟依民法第260 條規定
    意旨推之，其因契約解除所生之損害，自屬不在斟酌之列。
    原審就違約金是否過高，審酌契約解除後之目前房地產銷售
    價格及銷售難易等情，認定被上訴人沒收上訴人繳交之價金
    充作違約金，並無過高情事，自有未當。最高法院85年度台
    上字第2532號判決意旨甚明。按違約金是否相當，應依一般
    客觀事實、社會經濟狀況及當事人所受損害情形，以為衡量
    之標準，若所約定之額數，與實際損害顯相懸殊者，法院自
    得酌予核減，並不因懲罰性違約金或賠償額預定性違約金而
    異（最高法院82年度台上字第2529號判決意旨參照）。
、本件原告主張解除契約後被告另將系爭房地轉售訴外人蔣春
    姣，依建案銷售行情表觀之，被告並無損害，請求將違約金
    酌減至0 元云云，揆諸上揭說明，違約金是否過高，應以解
    約時所生損害為酌定標準，且契約解除後之目前房地產銷售
    價格及銷售難易等情，並不在斟酌契約解除所生損害之列，
    是原告上開主張，並無理由。
、因此，本件仍應審酌解除契約時被告實際損害之情形，核定
    違約金是否適當。查系爭房屋買賣契約第15條第2 項及系爭
    土地買賣契約第11條第2 項約定，甲方違約而乙方解除契約
    時，乙方並得沒收依房屋（土地）總價款20％計算之違約金
    ，但該違約金超過已繳價款者，則以已繳價款為限。本件房
    屋價款192 萬元部分，原告及麥俊雄合計給付被告順晟公司
    284,982 元，未逾20％；土地價款448 萬元部分，原告及麥
    俊雄合計給付被告丁○○769,000 元，亦未逾20％等情，為
    兩造所不爭執。而本件違約金之約定，被告主張應屬損害賠
    償性質之違約金，為原告所不爭執，此違約金雖不因雙方買
    賣契約之解除而隨同消滅，惟依民法第260 條規定意旨推之
    ，應就「債務不履行」所生損害而為衡量，至於賣方因契約
    解除所生之損害並不在斟酌之列，此為最高法院86年台上字
    第1084號判決所採認。又違約金之約定是否過高，應依違約
    金係屬於懲罰之性質或屬於損害賠償約定之性質而有不同。
    若屬前者，應依一般客觀事實、社會經濟狀況及當事人所受
    損害情形，以為酌定標準；若為後者，則應依當事人實際上
    所受損失為標準，酌予核減，最高法院87年台上字第2563號
    判決參照。是則本件違約金之酌定標準，乃被告因本件契約
    可能所生之損害及所失利息，及若能如期履行，被告可得享
    受之利潤。查本件解除契約之時間既為97年9 月26日，為兩
    造所不爭執，再參以財政部公告之97年度營造業所得額及同
    業利潤標準與擴大書審純益率（本院卷第144 頁），其中「
    4100-13 房屋建築營造」業別，同業利潤標準中之淨利率為
    9 ％，並參酌被告自簽約日因受領原告已繳價金可得之利息
    ，及本件房地總價款為640 萬元，原告及麥俊雄陸續支付被
    告二人之房地價款共為1,053,982 元，被告沒收原告已繳價
    款之比例為總價款之16％等一切情狀，本院審認其違約金約
    定顯屬過高，應以總價款之9 ％計算違約金，方屬適當。是
    被告得沒收之違約金房屋部分為172,800 元【計算式：1,92
    0,000X9 % ＝172, 800】；土地部分為403,200 元【計算式
    ：4,480,000X9 % ＝403,200 】（總價為576,000 元）。
、按不可分債權依民法第293 條第1 項之規定，不必債權人全
    體共同請求給付，但各債權人僅得為債權人全體請求給付，
    故債權人中之一人提起給付之訴時，其原告之適格雖無欠缺
    ，而該債權人請求債務人向自己為給付，而非請求債務人向
    債權人全體為給付者，仍不能認為有理由。最高法院32年上
    字第6292號裁判意旨可參。查本件房地買受人為原告及訴外
    人麥俊雄，係屬不可分債權，原告起訴當事人雖僅列原告一
    人，然請求對象係主張被告應向原告及麥俊雄全體債權人給
    付之，故原告尚屬適格，請求亦非無理。
(二)、綜上所述，本件原告主張違約金過高，請求核減違約金房屋
    價款為17萬2800元、土地價款為40萬3200元部分，為有理由
    ，應予准許，逾此部份，則無理由，應予駁回。原告依據民
    法第252 條酌減違約金後，主張依不當得利之之法律關係，
    請求被告順晟公司給付原告及麥俊雄酌減違約金為17萬2800
    元後所剩餘價金112,182 元及起訴狀繕本送達翌日即98年10
    月13日（本院卷第105 頁）起至清償日止，按年息百分之五
    計算之利息，及請求被告丁○○給付原告及麥俊雄酌減違約
    金為40萬3200元後所剩餘價金365,800 元及起訴狀繕本送達
    翌日即98年12月18日（本院卷第143 頁）起至清償日止，按
    年息百分之五計算之利息，為有理由，應予准許，逾此部份
    ，則無理由，應予駁回。
六、本件假執行之宣告部分，兩造均陳明願供擔保，聲請宣告假
    執行或免為假執行，就原告勝訴部分，因所命給付金額合計
    未逾50萬元，爰由本院依民事訴訟法第389 條第1 項第5 款
    規定依職權宣告假執行，而無待原告供擔保，並另就被告之
    聲請分別酌定相當之擔保金額准許之。至原告敗訴部分，其
    訴既經駁回，假執行之聲請即失所附麗，應併予駁回。
七、本件事證已明，兩造其餘攻擊防禦方法及爭點，核與本件判
    決結果無涉，爰不一一論述。
八、結論：原告之訴為一部有理由、一部無理由，爰依民事訴訟
    法第79條、第389 條第1 項第5 款、第392 條第2 項，判決
    如主文。
中    華    民    國    99    年    1     月    25    日
                  民事第三庭  審判長  法  官  朱耀平
                                      法  官  楊千儀
                                      法  官  吳金芳
以上正本係照原本作成
如對本判決上訴，須於判決送達後20日內向本院提出上訴狀
中    華    民    國    99    年    1     月     25   日
                                      書記官  陳昭綾

司法院資訊處製作；財團法人民間司法改革基金會備份。
